---
title: "Analiza Opóźnień Lotniczych"
author: "Albert Kistowski"
format: html
editor: visual
---

## 

Przygotowanie środowiska

```{r}
library(tidyverse)
library(lubridate)

```

```{r}
weather_df <- read_csv("data/weather_meteo_by_airport.csv")%>%
  rename(
    FlightDate = time,       # Zmieniamy 'time' na 'FlightDate'
    Dep_Airport = airport_id # Zmieniamy 'airport_id' na 'Dep_Airport'
  ) %>%
  mutate(FlightDate = ymd(FlightDate))
```

```{r}
cols_to_keep <- c("FlightDate", "Dep_Airport", "Dep_Delay", "Airline", "DepTime_label")
flights_df <- read_csv("data/US_flights_2023.csv", col_select = all_of(cols_to_keep)) %>%
  mutate(FlightDate = ymd(FlightDate))
```

```{r}
print(weather_df)
print(flights_df)
```

Integracja i Filtrowanie (Case Study: lotnisko Chicago ORD)

```{r}
target_airport <- "ORD" # Chicago O'Hare
data_final <- flights_df %>%
  inner_join(weather_df, by = c("FlightDate", "Dep_Airport")) %>%
  filter(Dep_Airport == target_airport) %>%
  drop_na(Dep_Delay, wspd) %>%
  filter(Dep_Delay > 0)

```

```{r}
print(paste("Analizowane lotnisko:", target_airport))
print(paste("Liczba wierszy gotowych do analizy:", nrow(data_final)))
```

```{r}
head(data_final)
```

# Regresja liniowa

```{r}
library(tidyverse)
library(broom) 



#Tworzymy tabelę dla Chicago (ORD)
df_ord <- flights_df %>%
  inner_join(weather_df, by = c("FlightDate", "Dep_Airport")) %>%
  filter(Dep_Airport == "ORD") %>%
  select(Dep_Delay, wspd, pres, tavg, prcp, Dep_Airport)

# 2.Tworzymy tabelę dla Atlanty (ATL)
df_atl <- flights_df %>%
  inner_join(weather_df, by = c("FlightDate", "Dep_Airport")) %>%
  filter(Dep_Airport == "ATL") %>%
  select(Dep_Delay, wspd, pres, tavg, prcp, Dep_Airport)


data_total <- bind_rows(df_ord, df_atl) %>%
  drop_na() %>% 
  filter(Dep_Delay > 0) 


print(paste("Łączna liczba lotów do analizy:", nrow(data_total)))
```

```{r}
# Budujemy model: Opóźnienie (Y) zależy od wiatru, ciśnienia, temperatury i opadów (X)
model_linear <- lm(Dep_Delay ~ wspd + pres + tavg + prcp, data = data_total)

# Wyświetlamy pełne podsumowanie statystyczne
summary(model_linear)

# Opcjonalnie: Ładna tabelka wyników (pakiet broom)
tidy(model_linear)
```

W kolumnie Pr(\>\|t\|) wszędzie masz \<2e-16.

- Wniosek: Wszystkie czynniki pogodowe (wiatr, ciśnienie, temperatura, opady) mają rzeczywisty, nieprzypadkowy wpływ na opóźnienia. Możemy odrzucić hipotezę zerową, że pogoda nie ma znaczenia.

<!-- -->

- wspd (+0.44): Wzrost prędkości wiatru o 1 węzeł zwiększa średnie opóźnienie o 0.44 minuty. (Logiczne: silniejszy wiatr = większe separacje między samolotami).

- prcp (+0.47): Każdy milimetr opadów zwiększa opóźnienie o 0.47 minuty. (Mokry pas, gorsza widoczność).

- pres (-0.34): Wzrost ciśnienia o 1 hPa zmniejsza opóźnienie o 0.34 minuty.

  - Tłumaczenie: Niskie ciśnienie to zazwyczaj niż/burza, wysokie to wyż/słońce. Znak minus potwierdza, że niższe ciśnienie (burza) = większe opóźnienie.

- tavg (+0.40): Wzrost temperatury o 1 stopień zwiększa opóźnienie o 0.40 minuty.Skoro wyższa temperatura zwiększa opóźnienia, to dowód na to, że sezon letni (wakacyjny) generuje większe zatory niż zima.

R\^2 wynosi niespełna 1% Model wyjaśnia około 1% zmienności czasu opóźnienia. Jest to wynik oczekiwany, ponieważ modelujemy tylko czynniki pogodowe. Pozostałe 99% zmienności wynika z czynników operacyjnych, których nie ma w tym modelu (usterki techniczne, rotacja załóg, przepustowość ATC, późny przylot samolotu z innego miasta).

# **REGRESJA LOGISTYCZNA**

```{r}
# 1. Tworzymy zmienną binarną (0/1)
data_logistic <- data_total %>%
  mutate(Is_Delayed_15 = if_else(Dep_Delay >= 15, 1, 0))

model_logit <- glm(Is_Delayed_15 ~ wspd + pres + tavg + prcp, 
                   data = data_logistic, 
                   family = binomial)
summary(model_logit)
print("Ilorazy Szans (Odds Ratios):")
exp(coef(model_logit))
```

1.  Istotność statystyczna Wszystkie zmienne (wspd, pres, tavg, prcp) mają wartość\
    p \< 2e-16. Oznacza to, że każda z nich ma realny wpływ na to, czy samolot spóźni się powyżej 15 minut.

2.  prcp (Opady) = 1.0164 Każdy dodatkowy 1 mm opadów zwiększa szansę na duże opóźnienie (\>15 min) o 1.64%

3.  tavg (Temperatura) = 1.0127

    Interpretacja: Każdy 1 stopień Celsjusza więcej zwiększa szansę na opóźnienie o 1.27%.

    Wniosek: Ponownie potwierdzasz hipotezę, że sezon letni (wysokie temperatury) sprzyja opóźnieniom (tłok na niebie), bardziej niż zimny.

4.  wspd (Wiatr) = 1.0063

    Interpretacja: Każdy 1 węzeł wiatru więcej zwiększa szansę na opóźnienie o 0.63%.

    Wniosek: Wiatr ma wpływ, ale jednostkowo mniejszy niż deszcz. Dopiero silna wichura (np. 20 węzłów) robi dużą różnicę.

5.  pres (Ciśnienie) = 0.9851

    Interpretacja: Wynik jest poniżej 1.0, co oznacza działanie "ochronne". Każdy wzrost ciśnienia o 1 hPa zmniejsza ryzyko opóźnienia o 1.5%.

    Logika: Wysokie ciśnienie = stabilna pogoda = mniej opóźnień.

# Regresja Poissona

```{r}
model_poisson <- glm(Dep_Delay ~ wspd + pres + tavg + prcp, 
                     data = data_total, 
                     family = poisson)
summary(model_poisson)

tidy(model_poisson, exponentiate = TRUE)
```

(Wiatr) = 1.0115

Interpretacja: Wzrost prędkości wiatru o 1 węzeł zwiększa przewidywany czas opóźnienia o 1.15%.

(Temperatura) = 1.0111

Interpretacja: Wzrost temperatury o 1 stopień Celsjusza wydłuża czas opóźnienia o 1.11%.

(Opady) = 1.0095

Interpretacja: Każdy milimetr opadów wydłuża czas opóźnienia o 0.95%.

(Ciśnienie) = 0.9898Interpretacja: Wzrost ciśnienia o 1 hPa skraca czas opóźnienia o ok. 1.02% (1 - 0.9898 = 0.0102).

# MODEL Z EFEKTAMI STAŁYMI

```{r}
# Pytanie badawcze: 
# Jaki jest wpływ samego lotniska na opóźnienie (ceteris paribus - przy stałej pogodzie)?

# R automatycznie zamieni zmienną tekstową 'Dep_Airport' na zmienną binarną.
# Będziemy szukać w wynikach wiersza 'Dep_AirportORD' (lub ATL).
model_fixed <- lm(Dep_Delay ~ wspd + pres + tavg + prcp + Dep_Airport,data = data_total)

# Wyświetlamy wyniki
summary(model_fixed)

# Wersja czytelna
library(broom)
tidy(model_fixed)

```

Najważniejszy wynik: Dep_AirportORD (+8.35)

Wartość: 8.352Istotność: $p < 2e-16$ .Co to znaczy: Baza to Atlanta (ATL). Zmienna Dep_AirportORD pokazuje różnicę dla Chicago. Model z efektami stałymi wykazał, że przy uwzględnieniu tych samych warunków pogodowych (ceteris paribus), samolot startujący z lotniska w Chicago (ORD) jest średnio o 8.35 minuty bardziej opóźniony niż samolot startujący z Atlanty (ATL).Oznacza to, że za znaczną część opóźnień w Chicago odpowiadają czynniki pozapogodowe, takie jak: infrastruktura, organizacja ruchu lotniczego czy przeciążenie sieci.”

# Model Two-Way Fixed Effects

```{r}
library(tidyverse)
library(lubridate)
library(broom)

# 1. Tworzymy tabelę dla Chicago (ORD) - Z FlightDate!
df_ord <- flights_df %>%
  inner_join(weather_df, by = c("FlightDate", "Dep_Airport")) %>%
  filter(Dep_Airport == "ORD") %>%
  select(Dep_Delay, wspd, pres, tavg, prcp, Dep_Airport, FlightDate) # <--- DODANO

# 2. Tworzymy tabelę dla Atlanty (ATL) - Z FlightDate!
df_atl <- flights_df %>%
  inner_join(weather_df, by = c("FlightDate", "Dep_Airport")) %>%
  filter(Dep_Airport == "ATL") %>%
  select(Dep_Delay, wspd, pres, tavg, prcp, Dep_Airport, FlightDate) 

# 3. Łączymy w całość
data_total <- bind_rows(df_ord, df_atl) %>%
  drop_na() %>%
  filter(Dep_Delay > 0)

# 4. Teraz mutate zadziała - tworzymy kolumnę z MIESIĄCEM
data_total <- data_total %>%
  mutate(Month = factor(month(FlightDate)))

print("Dane naprawione! Kolumna Month dodana.")

# MODEL 5: MODEL Z EFEKTAMI CZASOWYMI (Time-Fixed Effects)
# Pytanie: Czy lipiec jest gorszy od marca niezależnie od pogody?

model_time_fe <- lm(Dep_Delay ~ wspd + pres + tavg + prcp + Dep_Airport + Month, 
                    data = data_total)

print("--- WYNIKI: MODEL Z EFEKTAMI CZASOWYMI ---")
# Wyświetlamy tylko istotne wiersze, żeby nie zaśmiecać ekranu
summary(model_time_fe)
```

Styczeń (Baza): Jest punktem odniesienia (najgorszy lub jeden z najgorszych).

Month7 (Lipiec): Wynik to -1.84, ale wartość Pr(\>\|t\|) wynosi 0.06 (jest powyżej 0.05).

Wniosek: Wynik jest nieistotny statystycznie. Oznacza to, że Lipiec jest tak samo zły jak Styczeń. Nie ma statystycznej różnicy między zimowym szczytem a letnim szczytem wakacyjnym.

Month10 (Październik): Wynik to -14.13 (istotny \*\*\*).

Wniosek: To jest najlepszy miesiąc do latania! W październiku średnie opóźnienie jest o ponad 14 minut mniejsze niż w styczniu (ceteris paribus).

Month9 (Wrzesień) i Month11 (Listopad): Również bardzo silne spadki opóźnień (ok. -10 min względem stycznia).\
\

Efekt Lotniska (Dep_AirportORD) – Potwierdzenie! Wartość: +8.12

To niemal identyczny wynik jak w poprzednim modelu (+8.35).

Dla Ciebie to świetna wiadomość – Twój model jest stabilny. Dodanie miesięcy nie "zepsuło" głównego wniosku, że Chicago dodaje średnio 8 minut opóźnienia względem Atlanty.

Pogoda (tavg, prcp, wspd) Zwróć uwagę na temperaturę (tavg):

Współczynnik wynosi +0.46.

Jest to ciekawe, bo model uwzględnia już miesiące. Oznacza to, że nawet w obrębie tego samego miesiąca (np. w lipcu), gorętsze dni są gorsze niż chłodniejsze dni lipca. To potwierdza problem "przegrzania" systemu latem.

# Las Losowy, losowy las decyzyjny

```{r}
library(randomForest)
library(tidyverse)

set.seed(123) # Żeby wyniki były powtarzalne

# 1. Losujemy próbkę danych (10 000 lotów), żeby komputer nie liczył tego godzinę
# To jest właśnie element "losowania próbki", o który pytałeś!
data_sample <- data_total %>%
  sample_n(10000)

# 2. Budujemy Las Losowy
# Model spróbuje przewidzieć opóźnienie na podstawie pogody i lotniska
rf_model <- randomForest(Dep_Delay ~ wspd + pres + tavg + prcp + Dep_Airport,
                         data = data_sample,
                         ntree = 100,      
                         importance = TRUE) 


print(rf_model)

varImpPlot(rf_model, 
           main = "Ranking Ważności Czynników (Random Forest)",
           col = "blue",
           pch = 19)
```

\

Analiza Wykresu (Ranking Ważności) Lewy wykres (%IncMSE - Wzrost Błędu Średniokwadratowego):

Mówi nam: "O ile pogorszy się nasz model, jeśli usuniemy tę zmienną?".

Wynik: Najważniejszym czynnikiem okazuje się Ciśnienie (pres), a zaraz za nim Opady (prcp).

Lotnisko (Dep_Airport) jest na 3. miejscu – to znaczy, że lokalizacja jest ważna, ale najpierw model patrzy na to, czy jest niż (burza) i czy pada deszcz.

Wiatr (wspd) jest na samym dole! To genialnie potwierdza Twój poprzedni model z efektami stałymi, gdzie wiatr przestał być istotny statystycznie. Las Losowy "zgadza się" z tamtym modelem: wiatr sam w sobie nie jest tak kluczowy jak deszcz czy ciśnienie.

Prawy wykres (IncNodePurity):

Mówi o "czystości podziału". Ten wykres faworyzuje zmienne ciągłe o dużej liczbie unikalnych wartości (dlatego temperatura tavg jest na górze).

Wynik % Var explained: 2.98 (w tekście pod wykresem):

Model wyjaśnia ok. 3% zmienności. To bardzo podobny wynik do Twoich regresji liniowych (tam było R² \~1.5%).

Wniosek Metody uczenia maszynowego potwierdzają, że czynniki pogodowe odpowiadają za kilka procent opóźnień. Reszta to czynniki operacyjne, których nie ma w danych.

\
\
\

```{r}
#Historiogram opóźnień
ggplot(data_final, aes(x = Dep_Delay)) +
  geom_histogram(binwidth = 10, fill = "skyblue", color = "black") +
  xlim(0, 300) + # Damy widok do 300 minut aby wykres był bardziej czytelny
  labs(title = "Rozkład opóźnień na lotnisku Chicago ORD",
       x = "Minuty opóźnienia", y = "Liczba lotów") +
  theme_minimal()
```

```{r}
#Tworzymy macierz korelacji aby sprawdzić czy pogoda wpływa na opóźnienia 
num_data <- data_final %>%
  select(Dep_Delay, wspd, pres, tavg, prcp, snow)
cor_matrix <- cor(num_data)
print(round(cor_matrix, 2))
```

Minimalna korelacja z opadami i wiatrem, skorzystamy z klastrowania które wyłowi specyficzne grupy lotów.

```{r}
dane_do_klastrowania <- data_final %>%
  select(Dep_Delay, wspd, tavg, pres, prcp, snow)
data_scaled <- scale(dane_do_klastrowania) # Standaryzacja
print("Podgląd danych po standaryzacji:")
head(data_scaled)
```

```{r}
set.seed(123)
wss <- sapply(1:8, function(k) {
  kmeans(data_scaled, centers = k, nstart = 10, iter.max = 20)$tot.withinss
})
```

```{r}
plot(1:8, wss, type = "b", pch = 19, frame = FALSE, 
     xlab = "Liczba klastrów (K)",
     ylab = "Całkowita wewnątrz-grupowa suma kwadratów",
     main = "Metoda Łokcia (Elbow Method) dla Chicago ORD",
     col = "blue")
grid()
```

Gwałtowny spadek pomiędzy K=1 a K=3

Punkt załamania K=4

Bierzemy k=4 grup

```{r}
set.seed(123)
final_kmeans <- kmeans(data_scaled, centers = 4, nstart = 25)
data_final$Cluster <- as.factor(final_kmeans$cluster)
```

```{r}
cluster_summary <- data_final %>%
  group_by(Cluster) %>%
  summarise(
    Liczba_Lotow = n(),
    Srednie_Opoznienie = round(mean(Dep_Delay), 2),
    Sredni_Wiatr = round(mean(wspd), 2),
    Srednia_Temp = round(mean(tavg), 2),
    Sredni_Snieg = round(mean(snow), 2),
    Srednie_Cisnienie = round(mean(pres), 2)
  )
print(cluster_summary)
```

```{r}
ggplot(data_final, aes(x = Cluster, y = Dep_Delay, fill = Cluster)) +
  geom_boxplot() +
  ylim(0, 300) + # Ograniczamy widok, żeby było czytelnie
  labs(
    title = "Charakterystyka Klastrów Opóźnień (Chicago ORD)",
    subtitle = "Rozkład opóźnień w wyodrębnionych grupach",
    x = "Numer Klastra",
    y = "Opóźnienie (minuty)"
  ) +
  theme_minimal()

```

```{r}
# Weryfikacja liczebności klastrów
weryfikacja <- cluster_summary %>%
  select(Cluster, Liczba_Lotow) %>%
  mutate(
    Suma_Calkowita = sum(Liczba_Lotow),
    Udzial_Procentowy = round((Liczba_Lotow / Suma_Calkowita) * 100, 2)
  )

print(weryfikacja)

# Sprawdzenie czy suma się zgadza
print(paste("Suma lotów w klastrach:", sum(cluster_summary$Liczba_Lotow)))
print(paste("Suma lotów w bazie danych:", nrow(data_final)))
```

- Klaster 4 (Dominujący - "Sezon Letni"):

  - Liczebność: To największa grupa (aż 45 tys. lotów, czyli prawie połowa ruchu!).

  - Warunki: Ciepło (21°C), słaby wiatr, brak śniegu. Idealna pogoda.

  - Opóźnienie: Ok. 41 minut.

  - Wniosek: To dowód na to, że najwięcej opóźnień generuje sam ruch lotniczy (sezon wakacyjny), a nie pogoda. Mimo świetnych warunków, system jest przeciążony.

- Klaster 3 (Wietrzny / Burzowy):

  - Liczebność: 13 831 lotów (spora grupa).

  - Warunki: Najsilniejszy wiatr (20.8 węzłów) i najniższe ciśnienie (1006 hPa).

  - Opóźnienie: 65 minut (Najwyższe w zestawieniu!).

  - Wniosek: To jest grupa, w której pogoda faktycznie psuje rozkład. Silny wiatr i niskie ciśnienie (fronty atmosferyczne) wydłużają opóźnienia średnio o 25 minut względem normy.

- Klaster 1 (Zima / Śnieg):

  - Liczebność: Najmniejsza grupa (5 795 lotów) – śnieg w Chicago nie pada codziennie.

  - Warunki: Mróz i śnieg.

  - Opóźnienie: Ok. 40 minut.

  - Wniosek: opóźnienia w śnieżycy (40 min) są zbliżone do opóźnień w ładny dzień przy dużym ruchu (Klaster 4 - 41 min). To świadczy o bardzo dobrej organizacji służb zimowych na lotnisku ORD.

- Klaster 2 (Spokojny Standard):

  - Warunki: Umiarkowana temperatura, średni wiatr.

  - Opóźnienie: \~30 minut. To jest Twoja "linia bazowa" (najmniejsze możliwe opóźnienie w analizowanym zbiorze).

```{r}
pca_result <- prcomp(data_scaled, center = FALSE, scale. = FALSE)

pca_data <- data.frame(
  PC1 = pca_result$x[, 1],
  PC2 = pca_result$x[, 2],
  Cluster = as.factor(data_final$Cluster)
)
```

```{r}
ggplot(pca_data, aes(x = PC1, y = PC2, color = Cluster)) +
  geom_point(alpha = 0.6, size = 1.5) + 
  stat_ellipse(level = 0.95, color = "black", linetype = "dashed", size = 0.5) +
  scale_color_brewer(palette = "Set1") +
  labs(
    title = "Wizualizacja Klastrów Opóźnień (Chicago ORD)",
    subtitle = "Metoda PCA: Rzut wielowymiarowych danych na 2D",
    x = "Wymiar 1 (Pogoda/Warunki)",
    y = "Wymiar 2 (Specyfika Opóźnienia)",
    color = "Grupa (Klaster)",
    caption = "Źródło: Opracowanie własne"
  ) +
  theme_minimal() +
  theme(legend.position = "bottom")
```

Widać tutaj silną separacje pomiędzy czerwonym (Zima) a zielonym (Lato). Warunki operacyjne są inne niż latem.

W przypadku Chicago obserwujemy dużą wariancję i wyraźną separację grup. Oznacza to, że zima jest na tyle silnym czynnikiem, że matematycznie tworzy zupełnie osobny stan operacyjny lotniska.

Przeanalizuje teraz lotnisko w Atlancie "ATL"

```{r}
target_airport_2 <- "ATL"

data_final_atl <- flights_df %>%
  inner_join(weather_df, by = c("FlightDate", "Dep_Airport")) %>%
  filter(Dep_Airport == target_airport_2) %>%
  drop_na(Dep_Delay, wspd,tavg, pres, prcp, snow) %>%
  filter(Dep_Delay > 0)
```

```{r}
print(paste("Analizowane lotnisko:", target_airport_2))
print(paste("Liczba lotów dla Atlanty:", nrow(data_final_atl)))
print("Liczba braków danych (NA) w kolumnach:")
colSums(is.na(data_final_atl %>% select(Dep_Delay, wspd, tavg, pres, prcp, snow)))
```

```{r}
sds <- apply(data_final_atl %>% select(Dep_Delay, wspd, tavg, pres, prcp, snow), 2, sd)
print("Odchylenia standardowe:")
print(sds)
```

Odchylenie standardowe w kolumnie snow jest zerowe, więc śniej jest stały (zawsze 0) więc musimy ominąć go przy wyborze kolumn do klastrowania

```{r}
dane_do_klastrowania_atl <- data_final_atl %>%
  select(Dep_Delay, wspd, tavg, pres, prcp)

data_scaled_atl <- scale(dane_do_klastrowania_atl)

set.seed(123)

wss_atl <- sapply(1:8, function(k) {
  kmeans(data_scaled_atl, centers = k, nstart = 10, iter.max = 20)$tot.withinss
})


plot(1:8, wss_atl, type = "b", pch = 19, frame = FALSE, 
     xlab = "Liczba klastrów (K)",
     ylab = "WSS",
     main = "Metoda Łokcia dla Atlanty (ATL)",
     col = "red") 
grid()
```

Załamanie jest przy K=3 i K=5, ale wybierzemy K=3, ponieważ Atlanta ma prostszy klimat (brak śniegu) niż Chicago które było wcześniej analizowane

```{r}
set.seed(123)
kmeans_atl <- kmeans(data_scaled_atl, centers = 3, nstart = 25)
data_final_atl$Cluster <- as.factor(kmeans_atl$cluster)

cluster_summary_atl <- data_final_atl %>%
  group_by(Cluster) %>%
  summarise(
    Liczba_Lotow = n(),
    Srednie_Opoznienie = round(mean(Dep_Delay), 2),
    Sredni_Wiatr = round(mean(wspd), 2),
    Srednia_Temp = round(mean(tavg), 2),
    Srednie_Cisnienie = round(mean(pres), 2),
    Srednie_Opady = round(mean(prcp), 2)
  )
```

```{r}
weryfikacja_atl <- cluster_summary_atl %>%
  mutate(Udzial_Procentowy = round((Liczba_Lotow / sum(Liczba_Lotow)) * 100, 2))

print(as.data.frame(weryfikacja_atl))
```

```{r}
pca_atl <- prcomp(data_scaled_atl, center = FALSE, scale. = FALSE)


pca_data_atl <- data.frame(
  PC1 = pca_atl$x[, 1],
  PC2 = pca_atl$x[, 2],
  Cluster = as.factor(data_final_atl$Cluster)
)

# wykres
ggplot(pca_data_atl, aes(x = PC1, y = PC2, color = Cluster)) +
  geom_point(alpha = 0.6, size = 1.5) + 
  stat_ellipse(level = 0.95, color = "black", linetype = "dashed", size = 0.5) +
  scale_color_brewer(palette = "Dark2") + 
  labs(
    title = "Wizualizacja Klastrów Opóźnień - Atlanta (ATL)",
    subtitle = "Analiza porównawcza: Struktura 3-grupowa",
    x = "Wymiar 1 (PC1)",
    y = "Wymiar 2 (PC2)",
    color = "Grupa (Klaster)",
    caption = "Źródło: Opracowanie własne"
  ) +
  theme_minimal() +
  theme(legend.position = "bottom")
```

Punkty z różnych grup (Burze, Upał, Standard) mieszają się ze sobą. Nie ma wyraźnej granicy, gdzie kończy się "zwykły dzień", a zaczyna "dzień burzowy".

wykres PCA pokazuje strukturę bardziej zwartą i ciągłą. Grupy nakładają się na siebie, co sugeruje, że przejścia między warunkami pogodowymi są płynne, a specyfika opóźnień jest bardziej jednolita przez cały rok.
