---
title: "Modele"
author: "Albert Kistowski"
format: html
editor: visual
---

## Przygotowanie środowiska

```{r}
library(tidyverse)
library(lubridate)
library(broom)
library(randomForest)
library(nnet)
library(caret)
```

```{r}
weather_df <- read_csv("data/weather_meteo_by_airport.csv")%>%
  rename(
    FlightDate = time,       # Zmieniamy 'time' na 'FlightDate'
    Dep_Airport = airport_id # Zmieniamy 'airport_id' na 'Dep_Airport'
  ) %>%
  mutate(FlightDate = ymd(FlightDate))
```

```{r}
cols_to_keep <- c("FlightDate", "Dep_Airport", "Dep_Delay", "Airline", "DepTime_label")
flights_df <- read_csv("data/US_flights_2023.csv", col_select = all_of(cols_to_keep)) %>%
  mutate(FlightDate = ymd(FlightDate))
head(flights_df)
head(weather_df)
```

```{r}

# 1. Tworzymy tabelę dla Chicago (ORD)
df_ord <- flights_df %>%
  inner_join(weather_df, by = c("FlightDate", "Dep_Airport")) %>%
  filter(Dep_Airport == "ORD") %>%
  dplyr::select(Dep_Delay, wspd, pres, tavg, prcp, Dep_Airport) # Dodano dplyr::

# 2. Tworzymy tabelę dla Atlanty (ATL)
df_atl <- flights_df %>%
  inner_join(weather_df, by = c("FlightDate", "Dep_Airport")) %>%
  filter(Dep_Airport == "ATL") %>%
  dplyr::select(Dep_Delay, wspd, pres, tavg, prcp, Dep_Airport) # Dodano dplyr::

# 3. Łączymy w jedną bazę
data_total <- bind_rows(df_ord, df_atl) %>%
  drop_na() %>% 
  filter(Dep_Delay > 0) 

print(paste("Łączna liczba lotów do analizy:", nrow(data_total)))
```

```{r}
# 1. Kategoryzacja danych (Podział opóźnień na 3 grupy)
data_class <- data_total %>%
  mutate(
    Delay_Group = case_when(
      Dep_Delay <= 15 ~ "1_Male (0-15m)",
      Dep_Delay > 15 & Dep_Delay <= 45 ~ "2_Srednie (16-45m)",
      Dep_Delay > 45 ~ "3_Duze (>45m)"
    )
  ) %>%
  # Zamieniamy na faktor (wymóg dla modeli klasyfikacyjnych)
  mutate(Delay_Group = factor(Delay_Group, levels = c("1_Male (0-15m)", "2_Srednie (16-45m)", "3_Duze (>45m)"))) %>%
  # Tworzymy też zmienną binarną dla zwykłej regresji logistycznej
  mutate(Is_Delayed_15 = factor(ifelse(Dep_Delay > 15, "Tak", "Nie"), levels = c("Nie", "Tak")))

print(table(data_class$Delay_Group))
```

Binarna regresja logistyczna.\
Czy opóźnienie przekroczy 15 minut ?

```{r}
model_logit <- glm(Is_Delayed_15 ~ wspd + pres + tavg + prcp + Dep_Airport, 
                   data = data_class, 
                   family = binomial)

summary(model_logit)

# Ilorazy Szans (Odds Ratios)
print("--- Ilorazy Szans (Odds Ratios) ---")
exp(coef(model_logit))
```

Wynik ods ratio 1.093 (wysoko statystycznie). Lot startujący z Chicago ma o 9,3% większe prawdopobieństwo przekroczenia 15' opóźnienia niż ten sam lot z Atlanty.

Wiatr p = 0.0507 na granicy błędu statystycznego. Model uznał że wiatr jest nieistotny statystycznie. Reszte czynniki pogdowe są bezbłędne. Każdy milimetr deszczu zwiększa ryzyko 15' opóźnienia o 1,6%, temperatura 1,3%, wzrost ciśnienia o 1hPa zmiejsza opóźnienie o 1,6% +.

Wielomianowa regresja logistyczna

Trzy klasy opóźnień, za bazę odniesienia posłużą mi małe opóźnienia

```{r}
model_multinom <- multinom(Delay_Group ~ wspd + pres + tavg + prcp + Dep_Airport, 
                           data = data_class)
summary(model_multinom)
print("--- Ilorazy Szans (Wielomianowe) ---")
exp(coef(model_multinom))
```

# Model wielomianowy

```{r}


library(tidyverse)
library(lubridate)
library(nnet)

# Łączymy surowe dane dla obu lotnisk, zachowując potrzebne kolumny
data_class_full <- flights_df %>%
  inner_join(weather_df, by = c("FlightDate", "Dep_Airport")) %>%
  filter(Dep_Airport %in% c("ORD", "ATL")) %>% 
  drop_na(Dep_Delay, wspd, pres, tavg, prcp, Airline, DepTime_label) %>%
  filter(Dep_Delay > 0) %>%
  mutate(
    # Tworzymy 3 grupy opóźnień
    Delay_Group = case_when(
      Dep_Delay <= 15 ~ "1_Male (0-15m)",
      Dep_Delay > 15 & Dep_Delay <= 45 ~ "2_Srednie (16-45m)",
      Dep_Delay > 45 ~ "3_Duze (>45m)"
    ),
    # Ustawiamy jako faktory (wymóg modeli klasyfikacyjnych)
    Delay_Group = factor(Delay_Group, levels = c("1_Male (0-15m)", "2_Srednie (16-45m)", "3_Duze (>45m)")),
    Month = factor(month(FlightDate)),
    Airline = factor(Airline),
    DepTime_label = factor(DepTime_label),
    Dep_Airport = factor(Dep_Airport)
  )

print(paste("Liczba wierszy:", nrow(data_class_full)))


model_multinom_rozbudowany <- multinom(Delay_Group ~ wspd + pres + tavg + prcp * Dep_Airport + Airline + DepTime_label + Month, 
                                       data = data_class_full, 
                                       maxit = 500)

print("Ilorazy Szans (Odds Ratios)")
wyniki_szans <- exp(coef(model_multinom_rozbudowany))

round(wyniki_szans, 3)
```

Chicago, przejście do grupy średniego opóźnienia spada o 7,3% a przejście do grupy dużego opóźnienia rośnie do 16,7% porównując z Atlantą

Pory dnia : Rano szansa na duże opóźnienie jest niższe o 27,5% względem popołudnia, a szansa na duże opóźnienie wieczorem rośnie do 29%

Miesiące: styczeń jest bazą

w lipcu szansa na duże opóźnienie jest równa 16% - szczyt wakacyjny, w październiku szansa na duże opóźnienie spada o ponad połowę, o 51,3%

Pogoda:

Każdy milimetr deszczu zwiększa szanse na duże opóźnienie o 2,7%

Linie lotnicze:

Frontier Arlines 161% większą szanse na opóźnienia\
Jetblue airways 105% większa szansa na opóźnienia\
Southwest airlines o 24% mniejsza szansa na opóźnienia

Wybór lini lotniczej ma większy wpływ na opóźnienie niż pogoda.

Eksport wyników do pliku CSV:

```{r}
# 1. Pobieramy podsumowanie modelu (zawiera współczynniki i błędy standardowe)
podsumowanie <- summary(model_multinom_rozbudowany)

# 2. Wyciągamy macierze wartości
coefs <- podsumowanie$coefficients
ses <- podsumowanie$standard.errors

# 3. Ręczne obliczanie Z-value oraz P-value
z_values <- coefs / ses
p_values <- (1 - pnorm(abs(z_values), 0, 1)) * 2

# 4. Obliczanie Ilorazów Szans (OR) i 95% Przedziałów Ufności (Wald CIs)
or <- exp(coefs)
ci_dolne <- exp(coefs - 1.96 * ses)
ci_gorne <- exp(coefs + 1.96 * ses)

# 5. Tworzymy pustą tabelę, do której wrzucimy wyniki dla obu grup
tabela_wielomianowa <- data.frame()

kategorie <- rownames(coefs) # "2_Srednie (16-45m)" oraz "3_Duze (>45m)"
zmienne <- colnames(coefs)

# 6. Pętla, która przekształca macierz w elegancką tabelę (Long format)
for (kat in kategorie) {
  temp_df <- data.frame(
    Porownanie_Do_Bazy_Male = kat,
    Zmienna = zmienne,
    Wspolczynnik_Logit = as.numeric(coefs[kat, ]),
    Iloraz_Szans_OR = as.numeric(or[kat, ]),
    CI_Dolne_95_OR = as.numeric(ci_dolne[kat, ]),
    CI_Gorne_95_OR = as.numeric(ci_gorne[kat, ]),
    P_value = as.numeric(p_values[kat, ])
  )
  # Doklejamy wiersze do głównej tabeli
  tabela_wielomianowa <- rbind(tabela_wielomianowa, temp_df)
}

# 7. Formatowanie kosmetyczne
# Zaokrąglamy liczby do 3 miejsc po przecinku
tabela_wielomianowa[, 3:6] <- round(tabela_wielomianowa[, 3:6], 3)

# Ładny zapis P-value
tabela_wielomianowa$P_value_opis <- ifelse(tabela_wielomianowa$P_value < 0.001, "<0.001", round(tabela_wielomianowa$P_value, 3))

# Usuwamy surowe P-value z widoku, żeby tabela była czystsza (opcjonalnie)
tabela_wielomianowa <- tabela_wielomianowa[, c(1, 2, 3, 4, 5, 6, 8)]
colnames(tabela_wielomianowa)[7] <- "P_value"

# 8. Zapis do pliku CSV
write.csv(tabela_wielomianowa, "Tabela_Wynikow_Model_Wielomianowy.csv", row.names = FALSE)

print("Gotowe! Tabela dla modelu wielomianowego została wygenerowana i zapisana.")
```

Las losowy (podstawowy model)

```{r}
set.seed(123)
# Losujemy 10 000 wierszy do przetestowania
data_sample <- data_class %>% sample_n(10000)

rf_classifier <- randomForest(Delay_Group ~ wspd + pres + tavg + prcp + Dep_Airport,
                              data = data_sample,
                              ntree = 100, 
                              importance = TRUE)


print(rf_classifier)


varImpPlot(rf_classifier, 
           main = "Ranking Zmiennych - Klasyfikator Random Forest",
           col = "darkred",
           pch = 19)
```

# Model las losowy

```{r}
set.seed(123)
data_sample_rozbudowany <- data_class_full %>% sample_n(10000)


# Budujemy model uwzględniający pogodę, lotnisko ORAZ czynniki operacyjne
rf_classifier_rozbudowany <- randomForest(Delay_Group ~ wspd + pres + tavg + prcp + Dep_Airport + Airline + DepTime_label + Month,
                                          data = data_sample_rozbudowany,
                                          ntree = 100, 
                                          importance = TRUE)

# 1. Wyświetlamy nową macierz pomyłek i błąd OOB
print(rf_classifier_rozbudowany)

# 2. Rysujemy zaktualizowany wykres ważności zmiennych
varImpPlot(rf_classifier_rozbudowany, 
           main = "Rozbudowany Ranking Ważności Czynników",
           col = "darkgreen",
           pch = 19)
```

```         
 OOB estimate of  error rate: 53.07% to daje nam dowód na wysoką losowość.
```

Rozbudowany zbiór danych meterologicznych i operacyjnych nie wystarcza do bezbłędnego przypisania lotu do konkretnego przedziału czasowego.

Decydująca rola czynników operacyjnych. Porównując podstawowy model z rozbudowanym modelem lasu losującego (dodając więcej zmiennych) widzimy wzrost zdolności algorytmu do poprawnego wykrywania średnich opóźnień. Warunki pogodowe mają wpływ na opóźnienia, ale harmonogram przewoźnika i przepustowość infrastuktury decydują o tym czy będzie opóźnienie \> 45'.

Eksport do pliku CSV\

```{r}
# 1. Wyciągamy macierz ważności z zapisanego modelu
# Używamy do tego wbudowanej funkcji importance()
waznosc_zmiennych <- importance(rf_classifier_rozbudowany)

# 2. Przekształcamy to w klasyczną, wygodną ramkę danych
tabela_las_losowy <- data.frame(
  Zmienna = rownames(waznosc_zmiennych),
  waznosc_zmiennych
)

# 3. Sortujemy tabelę od najważniejszej do najmniej ważnej zmiennej
# Używamy do tego kolumny MeanDecreaseGini (najlepsza miara ważności)
tabela_las_losowy <- tabela_las_losowy[order(-tabela_las_losowy$MeanDecreaseGini), ]

# 4. Kosmetyka - zaokrąglamy wyniki do 3 miejsc po przecinku
tabela_las_losowy[, 2:ncol(tabela_las_losowy)] <- round(tabela_las_losowy[, 2:ncol(tabela_las_losowy)], 3)

# Wyświetlamy w konsoli, żebyś widział co wyszło
print(tabela_las_losowy)

# 5. Zapisujemy jako plik CSV
write.csv(tabela_las_losowy, "Tabela_Wynikow_Las_Losowy_Waznosc.csv", row.names = FALSE)

print("Gotowe! Tabela ważności dla Lasu Losowego została zapisana na dysku.")
```

# Model Ordered Logit

```{r}
library(dplyr)
library(MASS)
library(pscl)

data_class_full <- data_class_full %>%
  mutate(
    Delay_Group_ord = factor(Delay_Group, 
                             levels = c("1_Male (0-15m)", "2_Srednie (16-45m)", "3_Duze (>45m)"), 
                             ordered = TRUE)
  )

# Budowa bloków

# BLOK 1: Sama pogoda (Baza)
m1 <- polr(Delay_Group_ord ~ wspd + pres + tavg + prcp, 
           data = data_class_full, Hess = TRUE)

# BLOK 2: Pogoda + Infrastruktura (Lotnisko)
m2 <- polr(Delay_Group_ord ~ wspd + pres + tavg + prcp + Dep_Airport, 
           data = data_class_full, Hess = TRUE)

# BLOK 3: Pogoda + Lotnisko + Zmienne Czasowe (Miesiąc, Pora dnia)
m3 <- polr(Delay_Group_ord ~ wspd + pres + tavg + prcp + Dep_Airport + Month + DepTime_label, 
           data = data_class_full, Hess = TRUE)

# BLOK 4: Pełny model (Dodajemy Przewoźników i interakcję deszczu z lotniskiem)
m4 <- polr(Delay_Group_ord ~ wspd + pres + tavg + prcp * Dep_Airport + Month + DepTime_label + Airline, 
           data = data_class_full, Hess = TRUE)


# Porównanie kryterium AIC
print("Porównanie modeli (Kryterium AIC)")
print(AIC(m1, m2, m3, m4))

# Pseudo R-kwadrat dla najlepszego modelu (McFadden)
print("Pseudo R-kwadrat")
pR2(m4)

# Ilorazy Szans dla docelowego, pełnego modelu
print("Ilorazy Szans (Odds Ratios) dla Pełnego Modelu")
round(exp(coef(m4)), 3)
```

df AIC m1 6 464224.2 m2 7 463948.6 m3 21 460031.0 m4 34 456735.7\
Blok 4 (pogoda + pora dnia + miesiąc + przewoźnik) ma najlepszą zdolność predykcyjną modelu

Wylot z Chicago zwiększa na znalezienie się w gorszej strefie opóźnienia o 7,7%.

Loty poranne mają o 23.2% mniejszą szansę na wpadnięcie do gorszej kategorii, a loty wieczorne mają tę szansę większą aż o 21.6%.

Każdy milimetr deszczu zwiększa pogorszenie kategorii opóźnienia o 1,9%

Interakcja deszczu z lotniskiem Chicago radzi sobie lepiej o 0,9% niż lotnisko w Atlancie

Miesiące: lipiec ma najgorszy współczynnik. Ryzyko wpadnięcia w gorszą grupę wynosi 15,6% a w październiku jest mniejsze ryzyko o 39,8%

Przewoźnicy: Linie Frontier mają aż 147% większą szansę na wylądowanie w gorszej kategorii opóźnienia, Jetblue to ponad 118% większą szansę, a Delta ma o 2,2 % mniejszą szansę oraz Southwest mają 16,1 % mniejszą szansę

Eksport modelu do pliku CSV\

```{r}
# 1. Wyciągamy podsumowanie (wszystkie wiersze, w tym punkty odcięcia)
podsumowanie_m4 <- coef(summary(m4))

# 2. Obliczamy p-value ze statystyki t
p_values_m4 <- pnorm(abs(podsumowanie_m4[, "t value"]), lower.tail = FALSE) * 2

# 3. Ręczne wyliczanie przedziałów ufności (Wald CI)
# Zapewnia to zgodność wierszy i działa błyskawicznie na pełnej bazie
z_value <- 1.96 
ci_dolne_logit <- podsumowanie_m4[, "Value"] - z_value * podsumowanie_m4[, "Std. Error"]
ci_gorne_logit <- podsumowanie_m4[, "Value"] + z_value * podsumowanie_m4[, "Std. Error"]

# 4. Składamy to w jedną, elegancką tabelę
tabela_m4 <- data.frame(
  Zmienna = rownames(podsumowanie_m4),
  Wspolczynnik_Logit = podsumowanie_m4[, "Value"],
  Iloraz_Szans_OR = exp(podsumowanie_m4[, "Value"]),
  CI_Dolne_95_OR = exp(ci_dolne_logit),
  CI_Gorne_95_OR = exp(ci_gorne_logit),
  P_value = p_values_m4
)

# 5. Kosmetyka i zaokrąglanie do 3 miejsc po przecinku
tabela_m4[, 2:6] <- round(tabela_m4[, 2:6], 3)

# Ładnie sformatowane p-value (np. zamiast 0.000 będzie "<0.001")
tabela_m4$P_value_opis <- ifelse(tabela_m4$P_value < 0.001, "<0.001", as.character(tabela_m4$P_value))

# Aby tabela była czytelniejsza, możemy podmienić kolumnę P_value
tabela_m4 <- tabela_m4[, c("Zmienna", "Wspolczynnik_Logit", "Iloraz_Szans_OR", "CI_Dolne_95_OR", "CI_Gorne_95_OR", "P_value_opis")]
colnames(tabela_m4)[6] <- "P_value"

# 6. Zapisujemy jako plik CSV gotowy do Excela
write.csv(tabela_m4, "Tabela_Wynikow_Model_Ordered_Logit_Pelny.csv", row.names = FALSE)

print("Gotowe! Tabela z wynikami Ordered Logit została zapisana na dysku.")
```

```{r}
# Wczytanie biblioteki (na wszelki wypadek)
library(dplyr)

# 1. Tworzymy czystą tabelę do wysłania
dane_do_wyslania <- data_class_full %>%
  dplyr::select(
    # Zmienne identyfikacyjne (opcjonalnie, żeby było widać co to za lot)
    Dep_Airport, 
    Airline,
    
    # === TWOJE DANE CIĄGŁE ===
    Dep_Delay,       
    
    # === TWOJE DANE KATEGORYZOWANE ===
    Delay_Group_ord, 
    
    # Zmienne pogodowe (ciągłe)
    wspd, pres, tavg, prcp
  )

# 2. Zapisujemy tabelę do pliku CSV 
# Plik pojawi się w Twoim folderze roboczym (Working Directory)
write.csv(dane_do_wyslania, "Dane_Opoznienia_Cigle_i_Kategorie.csv", row.names = FALSE)

print("Plik CSV został pomyślnie wygenerowany i jest gotowy do wysłania!")
```

```{r}
# =========================================================
# EKSPORT WYNIKÓW MODELU ORDERED LOGIT (Poprawiony)
# =========================================================

print("Tworzę pełną tabelę wyników...")

# 1. Wyciągamy podsumowanie (wszystkie 34 wiersze)
ctable <- coef(summary(m4))

# 2. Obliczamy p-value (wartość p)
p_values <- pnorm(abs(ctable[, "t value"]), lower.tail = FALSE) * 2

# 3. RĘCZNE OBLICZANIE PRZEDZIAŁÓW UFNOŚCI (WALD CI)
# Zapewni to idealną zgodność wierszy (34 do 34)
z_value <- 1.96 # Stała dla poziomu ufności 95%
ci_dolne_logit <- ctable[, "Value"] - z_value * ctable[, "Std. Error"]
ci_gorne_logit <- ctable[, "Value"] + z_value * ctable[, "Std. Error"]

# 4. Składamy to w jedną, elegancką tabelę
tabela_modelu <- data.frame(
  Zmienna = rownames(ctable),
  Wspolczynnik_Logit = ctable[, "Value"],
  Iloraz_Szans_OR = exp(ctable[, "Value"]),
  CI_Dolne_95_OR = exp(ci_dolne_logit),
  CI_Gorne_95_OR = exp(ci_gorne_logit),
  P_value = p_values
)

# 5. Zaokrąglamy kolumny numeryczne (od 2 do 6) do 3 miejsc po przecinku
tabela_modelu[, 2:6] <- round(tabela_modelu[, 2:6], 3)

# 6. Dodajemy ładnie sformatowane p-value (np. zamiast 0.000 będzie "<0.001")
tabela_modelu$P_value_opis <- ifelse(tabela_modelu$P_value < 0.001, "<0.001", as.character(tabela_modelu$P_value))

# Zapisujemy do Excela (CSV)
write.csv(tabela_modelu, "Tabela_Wynikow_Model_m4_Poprawiona.csv", row.names = FALSE)

print("Gotowe! Tabela z wynikami (34 wiersze) została bezpiecznie zapisana na dysku.")
```

```{r}
# Wczytanie biblioteki
library(dplyr)

print("Rozpoczynam losowanie 10% próbki danych...")

# Ustawienie "ziarna" losowania, aby próbka zawsze była identyczna (powtarzalna)
set.seed(123)

# Losowanie dokładnie 10% wierszy z Twojej głównej bazy (data_class_full)
probka_10_procent <- data_class_full %>%
  slice_sample(prop = 0.10)

# Sprawdzenie, ile wierszy wylosowano
ilosc_wierszy <- nrow(probka_10_procent)
print(paste("Wylosowano dokładnie:", ilosc_wierszy, "wierszy."))

# Zapisanie próbki do pliku CSV
write.csv(probka_10_procent, "Probka_Danych_10_Procent.csv", row.names = FALSE)

print("Gotowe! Plik z 10-procentową próbką został zapisany na dysku.")
```

Model Orderd Logit z próbki 10%

```{r}
library(dplyr)
library(MASS)

dane_probka <- read.csv("Probka_Danych_10_Procent.csv")

dane_probka <- dane_probka %>%
  mutate(
    Delay_Group_ord = factor(Delay_Group_ord, 
                             levels = c("1_Male (0-15m)", "2_Srednie (16-45m)", "3_Duze (>45m)"), 
                             ordered = TRUE)
  )


model_probka <- polr(Delay_Group_ord ~ wspd + pres + tavg + prcp * Dep_Airport + 
                         Month + DepTime_label + Airline, 
                       data = dane_probka, 
                       Hess = TRUE)

print("Podsumowanie Modelu")
summary(model_probka)

print("Ilorazy Szans (OR) i 95% Przedziały Ufności")

wspolczynniki <- coef(summary(model_promotor))
z_value <- 1.96 

ci_dolne <- exp(wspolczynniki[, "Value"] - z_value * wspolczynniki[, "Std. Error"])
ci_gorne <- exp(wspolczynniki[, "Value"] + z_value * wspolczynniki[, "Std. Error"])
ilorazy_szans <- exp(wspolczynniki[, "Value"])

tabela <- data.frame(
  OR = round(ilorazy_szans, 3),
  CI_Dolne = round(ci_dolne, 3),
  CI_Gorne = round(ci_gorne, 3)
)

print(tabela)
```

INTERPRETACJA

Efekt domina w ciągu dnia: Czas odlotu okazuje się najsilniejszym czynnikiem wpływającym na ryzyko opóźnień. Loty wieczorem mają aż o 17% większe prawdopodobieństwo trafienia do kategorii z poważniejszymi opóźnieniami, jeśli porównać je z tymi wykonywanymi w środku dnia. Z kolei wyloty rano zdają się działać nieco stabilizująco – zmniejszają to ryzyko niemal o 28%.

Znaczenie przewoźnika: Wybór linii lotniczej ma naprawdę spory wpływ na to, czy lot będzie punktualny. Na przykład podróżowanie liniami Frontier wiąże się z ryzykiem poważniejszego opóźnienia większym o około 89%. Natomiast tradycyjni, duzi przewoźnicy, jak Delta czy Southwest, potrafią ten wskaźnik dość skutecznie zredukować – odpowiednio o 20% i 26%.

Rola pogody: Warunki atmosferyczne odgrywają rolę, choć jednak nie tak dramatyczną jak czynniki operacyjne. Każde dodatkowe milimetry deszczu zwiększają prawdopodobieństwo opóźnienia tylko o około 1,7%, a wzrost temperatury o stopień skutkuje wzrostem o 1,4%. Nie jest to więc mało ważne, ale też nie jest głównym sprawcą.

Zmiana znaczenia na mniejszej próbce: Co ciekawe, w analizie opartej na zaledwie 10% danych wiatr, lotnisko w Chicago i interakcja deszczu z tym portem straciły statystyczną istotność – ich przedziały ufności objęły wartość 1,0.

Model w tabelce 10% danych\

```{r}
# =========================================================
# EKSPORT TABELI WYNIKÓW DLA MODELU Z PRÓBKI 10%
# =========================================================

print("Tworzę pełną tabelę wyników dla próbki 10%...")

# 1. Wyciągamy podsumowanie z modelu promotora (wszystkie wiersze)
# Zakładamy, że model nazywa się 'model_promotor' (tak jak w poprzednim skrypcie)
ctable_probka <- coef(summary(model_promotor))

# 2. Obliczamy p-value (wartość p)
p_values_probka <- pnorm(abs(ctable_probka[, "t value"]), lower.tail = FALSE) * 2

# 3. Ręczne wyliczanie przedziałów ufności (Wald CI) 
# Zapewnia idealne dopasowanie wszystkich wierszy
z_value <- 1.96 
ci_dolne_logit_probka <- ctable_probka[, "Value"] - z_value * ctable_probka[, "Std. Error"]
ci_gorne_logit_probka <- ctable_probka[, "Value"] + z_value * ctable_probka[, "Std. Error"]

# 4. Składamy to w jedną, elegancką tabelę
tabela_probka <- data.frame(
  Zmienna = rownames(ctable_probka),
  Wspolczynnik_Logit = ctable_probka[, "Value"],
  Iloraz_Szans_OR = exp(ctable_probka[, "Value"]),
  CI_Dolne_95_OR = exp(ci_dolne_logit_probka),
  CI_Gorne_95_OR = exp(ci_gorne_logit_probka),
  P_value = p_values_probka
)


tabela_probka[, 2:6] <- round(tabela_probka[, 2:6], 3)

tabela_probka$P_value_opis <- ifelse(tabela_probka$P_value < 0.001, "<0.001", as.character(tabela_probka$P_value))

write.csv(tabela_probka, "Tabela_Wynikow_Model_Probka_10.csv", row.names = FALSE)

print("Gotowe")
```

# Statystyka opisowa

```{r}
# =========================================================
# STATYSTYKA OPISOWA: OPÓŹNIENIA I POGODA (Tabele do pracy)
# =========================================================
library(dplyr)

print("Generuję statystyki opisowe dla opóźnień...")

# 1. Statystyki opóźnień z podziałem na lotniska
stat_lotniska <- data_class_full %>%
  group_by(Dep_Airport) %>%
  summarise(
    Liczba_Lotow = n(),
    Srednia_Minut = mean(Dep_Delay, na.rm = TRUE),
    Mediana_Minut = median(Dep_Delay, na.rm = TRUE),
    Odchylenie_Std = sd(Dep_Delay, na.rm = TRUE),
    Minimum = min(Dep_Delay, na.rm = TRUE),
    Maksimum = max(Dep_Delay, na.rm = TRUE)
  )

# 2. Statystyki opóźnień dla CAŁEJ BAZY (wiersz podsumowujący)
stat_ogolem <- data_class_full %>%
  summarise(
    Dep_Airport = "OGÓŁEM (Wszystkie)",
    Liczba_Lotow = n(),
    Srednia_Minut = mean(Dep_Delay, na.rm = TRUE),
    Mediana_Minut = median(Dep_Delay, na.rm = TRUE),
    Odchylenie_Std = sd(Dep_Delay, na.rm = TRUE),
    Minimum = min(Dep_Delay, na.rm = TRUE),
    Maksimum = max(Dep_Delay, na.rm = TRUE)
  )

# 3. Łączymy w jedną tabelę i zaokrąglamy do 2 miejsc po przecinku
tabela_opoznienia <- bind_rows(stat_ogolem, stat_lotniska) %>%
  mutate(across(where(is.numeric), ~round(., 2)))

write.csv(tabela_opoznienia, "Statystyki_Opisowe_Opoznienia.csv", row.names = FALSE)


print("Generuję statystyki opisowe dla pogody...")

# 4. Statystyki pogodowe z podziałem na porty lotnicze
tabela_pogoda <- data_class_full %>%
  group_by(Dep_Airport) %>%
  summarise(
    Temp_Srednia = mean(tavg, na.rm = TRUE),
    Temp_Min = min(tavg, na.rm = TRUE),
    Temp_Max = max(tavg, na.rm = TRUE),
    
    Wiatr_Sredni = mean(wspd, na.rm = TRUE),
    Wiatr_Max = max(wspd, na.rm = TRUE),
    
    Opad_Sredni = mean(prcp, na.rm = TRUE),
    Opad_Max = max(prcp, na.rm = TRUE),
    
    Cisnienie_Srednie = mean(pres, na.rm = TRUE)
  ) %>%
  mutate(across(where(is.numeric), ~round(., 2)))

write.csv(tabela_pogoda, "Statystyki_Opisowe_Pogoda.csv", row.names = FALSE)

print("Gotowe! Wygenerowano dwa pliki CSV ze statystykami opisowymi.")
```

# Robustness Check

```{r}

print("Liczenie modelu regresji liniowej (Robustness Check)...")

# 1. Budowa modelu regresji liniowej na danych ciągłych (Dep_Delay w minutach)
model_ols <- lm(Dep_Delay ~ wspd + pres + tavg + prcp * Dep_Airport + 
                  Month + DepTime_label + Airline, 
                data = data_class_full)

# 2. Wyciągamy podsumowanie modelu
podsumowanie_ols <- summary(model_ols)

# 3. Tworzymy elegancką tabelę z wynikami
tabela_ols <- data.frame(
  Zmienna = rownames(podsumowanie_ols$coefficients),
  Wspolczynnik_Minuty = round(podsumowanie_ols$coefficients[, "Estimate"], 3),
  Blad_Standardowy = round(podsumowanie_ols$coefficients[, "Std. Error"], 3),
  T_value = round(podsumowanie_ols$coefficients[, "t value"], 3),
  P_value = podsumowanie_ols$coefficients[, "Pr(>|t|)"]
)

# 4. Ładne formatowanie P-value
tabela_ols$P_value_opis <- ifelse(tabela_ols$P_value < 0.001, "<0.001", as.character(round(tabela_ols$P_value, 3)))
tabela_ols <- tabela_ols[, c("Zmienna", "Wspolczynnik_Minuty", "Blad_Standardowy", "T_value", "P_value_opis")]

# 5. Zapis do pliku
write.csv(tabela_ols, "Tabela_Wynikow_Robustness_Check_OLS.csv", row.names = FALSE)

print("Gotowe! Tabela z wynikami Robustness Check została zapisana.")
```

# Porównanie Modeli

Robusntess Check vs Logity vs Las Losowy

```{r}
library(dplyr)
library(MASS)
library(nnet)
library(randomForest)
print("Rozpoczynam generowanie predykcji. To może chwilę potrwać (zwłaszcza Las Losowy)...")

# 1. Zdefiniowanie wektora prawdziwych wartości
rzeczywiste <- data_class_full$Delay_Group_ord

# 2. Wyciąganie predykcji z modeli klasyfikacyjnych
pred_ol    <- predict(m4, newdata = data_class_full, type = "class")
pred_multi <- predict(model_multinom_rozbudowany, newdata = data_class_full)
pred_rf    <- predict(rf_classifier_rozbudowany, newdata = data_class_full)

# 3. Transformacja predykcji modelu OLS (z ciągłych minut na szufladki)
pred_ols_minuty <- predict(model_ols, newdata = data_class_full)

pred_ols_kategorie <- case_when(
  pred_ols_minuty <= 15 ~ "1_Male (0-15m)",
  pred_ols_minuty > 15 & pred_ols_minuty <= 45 ~ "2_Srednie (16-45m)",
  pred_ols_minuty > 45 ~ "3_Duze (>45m)"
)

# Nadanie poziomów (faktorów)
pred_ols <- factor(pred_ols_kategorie, levels = levels(rzeczywiste))

# 4. NASZA WŁASNA FUNKCJA DO METRYK (Zastępuje pakiet caret!)
wylicz_metryki_recznie <- function(predykcje, prawdziwe) {
  # Upewnienie się, że poziomy są identyczne
  predykcje <- factor(predykcje, levels = levels(prawdziwe))
  
  # Klasyczna Macierz Pomyłek z wbudowanej funkcji table()
  cm <- table(Predykcje = predykcje, Rzeczywiste = prawdziwe)
  
  # Wyliczenie ogólnej dokładności (Accuracy) - suma przekątnej / suma wszystkiego
  acc <- sum(diag(cm)) / sum(cm)
  
  # Ręczne wyliczenie Macro F1-Score
  f1_scores <- numeric(nrow(cm))
  
  for(i in 1:nrow(cm)) {
    TP <- cm[i, i] # True Positives
    FP <- sum(cm[i, ]) - TP # False Positives
    FN <- sum(cm[, i]) - TP # False Negatives
    
    # Precyzja i Czułość (zabezpieczenie przed dzieleniem przez zero)
    precision <- ifelse((TP + FP) == 0, 0, TP / (TP + FP))
    recall    <- ifelse((TP + FN) == 0, 0, TP / (TP + FN))
    
    # F1 dla konkretnej klasy
    f1_scores[i] <- ifelse((precision + recall) == 0, 0, 2 * (precision * recall) / (precision + recall))
  }
  
  # Średnia F1 dla wszystkich 3 klas (Macro F1)
  macro_f1 <- mean(f1_scores)
  
  return(c(Accuracy = as.numeric(acc), F1_Score = as.numeric(macro_f1)))
}

print("Obliczanie Macierzy Pomyłek i metryk końcowych...")

# 5. Wyliczenie wyników dla każdego modelu naszą nową funkcją
wyniki_ol    <- wylicz_metryki_recznie(pred_ol, rzeczywiste)
wyniki_multi <- wylicz_metryki_recznie(pred_multi, rzeczywiste)
wyniki_rf    <- wylicz_metryki_recznie(pred_rf, rzeczywiste)
wyniki_ols   <- wylicz_metryki_recznie(pred_ols, rzeczywiste)

# 6. Budowa ostatecznej, eleganckiej tabeli
tabela_porownawcza <- data.frame(
  Model = c("Ordered Logit (Docelowy)", "Multinomial Logit", "Las Losowy (ML)", "Regresja OLS (Zkategoryzowana)"),
  Accuracy_Procent = c(wyniki_ol[1], wyniki_multi[1], wyniki_rf[1], wyniki_ols[1]) * 100,
  Macro_F1_Score = c(wyniki_ol[2], wyniki_multi[2], wyniki_rf[2], wyniki_ols[2])
)

# Zaokrąglanie wyników
tabela_porownawcza$Accuracy_Procent <- round(tabela_porownawcza$Accuracy_Procent, 2)
tabela_porownawcza$Macro_F1_Score <- round(tabela_porownawcza$Macro_F1_Score, 3)

# Wyświetlenie w konsoli
print("--- OSTATECZNE PORÓWNANIE MODELI ---")
print(tabela_porownawcza)

# 7. Zapis do pliku CSV
write.csv(tabela_porownawcza, "Porownanie_Modeli_Acc_F1_Naprawione.csv", row.names = FALSE)

print("Gotowe! Tabela podsumowująca starcie modeli została pomyślnie wygenerowana bez zewnętrznych pakietów.")
```

**Ordered Logit :** Osiągnął on wyniki niemal identyczne z modelem wielomianowym (Accuracy ok. 49.1%, F1-Score ok. 0.30). Potwierdza to, że zastosowanie hierarchii opóźnień nie obniża jakości predykcji, a pozwala na znacznie bardziej przejrzystą interpretację zjawiska.

**Przewaga uczenia maszynowego przy anomaliach:** Las Losowy odnotował nieco niższą trafność ogólną (47.92%), ale zdecydowanie najwyższy wskaźnik Macro F1-Score (0.407). Oznacza to, że modele logitowe "grają bezpiecznie" przypisując loty do najczęstszej grupy, podczas gdy Las Losowy znacznie skuteczniej wyłapuje te rzadsze, ale najbardziej dotkliwe "Średnie" i "Duże" zatory.

**Weryfikacja metodologiczna (Regresja OLS):** Klasyczna regresja liniowa poradziła sobie najsłabiej (Accuracy 31%, najniższy F1-Score). Stanowi to bardzo wyraźny dowód (*robustness check*), że ze względu na silną asymetrię danych lotniczych, zwykła regresja jest niewystarczająca i użycie modeli logitowych było krokiem koniecznym.

# Kryterium AIC

```{r}
# Tworzymy tabelę z wynikami AIC dla każdego kroku budowy modelu
tabela_aic <- data.frame(
  Nazwa_Modelu = c(
    "m1: Blok Baza (Sama pogoda)", 
    "m2: Blok Infrastruktura (+Lotnisko)", 
    "m3: Blok Czasowy (+Miesiąc, Pora dnia)", 
    "m4: Model Pełny Ordered Logit (+Linie lotnicze)",
    "Model Wielomianowy (Multinomial)"
  ),
  Wartosc_AIC = c(
    AIC(m1), 
    AIC(m2), 
    AIC(m3), 
    AIC(m4), 
    AIC(model_multinom_rozbudowany)
  )
)

# Sortujemy opcjonalnie, choć budowa blokowa naturalnie idzie w dół
tabela_aic$Wartosc_AIC <- round(tabela_aic$Wartosc_AIC, 1)

print(tabela_aic)

write.csv(tabela_aic, "Zestawienie_Kryterium_AIC.csv", row.names = FALSE)
print("Gotowe! Tabela AIC została zapisana.")
```

# Macierz pomyłek

```{r}
library(ggplot2)
library(dplyr)

print("Generowanie wizualizacji Macierzy Pomyłek dla modelu m4...")

# 1. Obliczamy macierz pomyłek 
macierz_m4 <- table(Rzeczywiste = rzeczywiste, Predykcje = pred_ol)

# 2. Przekształcamy macierz na format ramki danych
macierz_df <- as.data.frame(macierz_m4)

# 3. Tworzymy elegancki wykres
wykres_macierzy <- ggplot(data = macierz_df, aes(x = Predykcje, y = Rzeczywiste, fill = Freq)) +
  geom_tile(color = "white", size = 0.5) +
  geom_text(aes(label = Freq), vjust = 0.5, size = 5, color = "black", fontface = "bold") +
  scale_fill_gradient(low = "#f7fbff", high = "#08519c", name = "Liczba lotów") +
  theme_minimal(base_size = 14) +
  labs(
    title = "Macierz Pomyłek - Docelowy Model Uporządkowanego Logitu (m4)",
    x = "Kategoria przewidywana przez model",
    y = "Kategoria rzeczywista (zaobserwowana)"
  ) +
  theme(
    # TUTAJ JEST POPRAWKA: Wymuszamy użycie margin() z pakietu ggplot2
    plot.title = element_text(face = "bold", hjust = 0.5, margin = ggplot2::margin(b = 15)),
    axis.text.x = element_text(angle = 15, hjust = 1),
    panel.grid.major = element_blank(),
    panel.grid.minor = element_blank()
  )

# 4. Zapisujemy jako obrazek w wysokiej rozdzielczości
ggsave("Rycina_Macierz_Pomylek_m4.png", plot = wykres_macierzy, width = 9, height = 7, dpi = 300)

print("Gotowe! Rycina zapisała się pomyślnie.")
```

![Imbalanced Data\
W lotnictwie ogromna większość lotów jest punktualna lub opóźniona tylko odrobinę. Ordered Logit, oparty na sztywnym prawdopodobieństwie, wyliczył sobie, że matematycznie najbardziej "opłaca mu się" stawiać prawie zawsze na to, że opóźnienie będzie małe, bo statystycznie ma wtedy największą szansę na trafienie. Kategoria "Średnie" okazała się dla niego zbyt wąskim przedziałem, by ryzykować strzał.](images/clipboard-942320003.png)
